Inventaris van het archief van de Donau-Hypotheekbank te ''s-Gravenhage, 1911-1934
Nationaal Archief, Den Haag
Donau-Hypotheekbank te 's-Gravenhage
Donau-Hypotheekbank
1911-1934
I20574
5.14 meter; 72 inventarisnummers.
Normale geschreven, getypte en gedrukte documenten, geen bijzondere handschriften.
Nationaal Archief, Den Haag
Het archief bevat voornamelijk hypotheekdossiers. Daarnaast ook nog stukken m.b.t. aandelen en pandbrieven, jaarbalansen en financiële jaarverslagen, facturen van leveranciers, correspondentie met hypotheekhouders, bankinstellingen, het Hongaarse filiaal, het Ungarische Landwirtschafts Aktien Gesellschaft en het Ungarische Landexploitierungs Aktien Gesellschaft.
Archiefvorming
Geschiedenis van de archiefvormer
Op 20 april 1911 werd de notariële akte van oprichting van de Donau-Hypotheekbank gepasseerd voor mr J. van Herwijnen te 's-Gravenhage. De bank verstrekte hypotheken aan landeigenaren in Hongarije, het toenmalige Transleithaanse
Transleithanië is het gebied aan de oostzijde van de Leitha, de grensrivier tussen Oostenrijk en Hongarije, van 1867 tot 1918 de benaming voor het Hongaarse deel van de dubbelmonarchie; hiertoe behoorde ook Kroatië.
gedeelte van de Dubbelmonarchie, om door middel van het crédit mobilier de landbouw in dit gebied tot ontwikkeling te brengen. Voor de verwerving van fondsen werden aandelen en pandbrieven uitgeschreven; voor de uitschrijving van hypotheken werd in Boedapest een filiaal opgericht. De bank raakte zelf betrokken bij het beheer van landgoederen, toen door het uitbreken van de wereldoorlog belangrijke schuldenaren niet in staat waren aan de vorderingen van de bank te voldoen. Hiertoe werd het Ungarische Landexploitations Aktien Gesellschaft opgericht. Een Nederlands-Hongaarse commissiehandel zorgde voor leveranties van goederen en de export van de produkten, voornamelijk wijn.
De Donau-hypotheekbank geraakte in de problemen toen als gevolg van het verdrag van Trianon van 1919 de voormalige Dubbelmonarchie werd verdeeld. Voortaan had de bank te maken met Hongarije, Roemenië en Joegoslavië als onderhandelingspartners; beide laatste staten bleken niet bereid de met Transleithanië gesloten geldovereenkomsten te erkennen, hetgeen ertoe leidde dat na devaluaties het aldaar geïnvesteerde kapitaal als verloren diende te worden beschouwd. In 1927 werd de bank gelikwideerd. De directie zette zijn activiteiten tot 1934 voort, maar slaagde er niet in nog iets van het verloren geraakte kapitaal terug te winnen.
Geschiedenis van het archiefbeheer
Het archief van de bank werd in 1950 in bewaring gegeven aan het Nederlands Economisch-Historisch Archief.
In 1975 werd het door het Nederlands Economisch-Historisch Archief aan de Tweede Afdeling van het Algemeen Rijksarchief in bewaring gegeven.
De rechtstitel is (nog) onbekend
Inhoud en structuur van het archief
16.05; 2.18
Aanwijzingen voor de gebruiker
Openbaarheidsbeperkingen
Volledig openbaar.
Materiële beperkingen
Aanvraaginstructie
Openbare archiefstukken kunnen online worden aangevraagd en gereserveerd. U kunt dit ook via de terminals in de studiezaal van het Nationaal Archief doen. Om te kunnen reserveren dient u de volgende stappen te volgen:
U maakt een profiel aan op www.gahetna.nl, en logt vervolgens in
Via de archiefinventaris (alleen de beschrijvingen met rode nummers) selecteert u het gewenste archiefstuk door op de knop 'Reserveren' te klikken
In het volgende scherm geeft u aan op welke dag u het archiefstuk wilt inzien
Indien u zich bevindt in de studiezaal en een tafelnummer heeft ontvangen kunt u dit nummer vermelden. Als u geen tafelnummer heeft kunt u tafelnummer 777 laten staan
Vervolgens bevestigt u uw reservering door deze te versturen.
Verwant materiaal
Beschikbaarheid van kopieën
Beschrijving van de series en archiefbestanddelen
- Algemene leiding, 1.
  - Notulen van vergaderingen van gedelegeerde commissarissen, 1911-1918; 1; 1 deel
  - Akten, houdende verklaringen van commissarissen inzake het financieel beheer van de bank, 1912-1923; 2; 1 omslag
  - Plakboek met advertenties van de bank, 1913-1933; 3; 1 deel
  - Lijsten van verzonden telegrammen, 1915-1916; 4; 1 omslag
  - Bedrijfscorrespondentie met hypotheekhouders, bankinstellingen en leveranciers van goederen, 1923-1927; 5-9; 5 omslagen
    - 1923-1924, 5
    - 1925-1926, 6
    - 1927, 7
    - 1928-1930, 8
    - 1932-1933, 9
  - Correspondentie met het Hongaarse filiaal, 1925-1927; 10; 1 omslag
- Boekhouding, 2.
  - Stukken betreffende de inrichting van de administratie van het filiaal van de bank in Boedapast (Oostenrijk-Hongarije) en de verrekening van de daaraan verbonden kosten, 1911-1912; 11; 1 omslag
    Diverse facturen van leveranciers zijn om esthetische redenen bewaard
  - Jaarbalansen, met voorstukken en bijlagen, 1911-1931; 12-13; 2 pakken
    - 1911-1917, 12
    - 1918-1931, 13
  - Register van jaarbalansen, 1911-1933; 14; 1 deel
  - Financiele jaarverslagen, 1914-1929; 15; 1 omslag
- Aandelen en pandbrieven, Nederland, 3.
  - Bewijzen van aandeel, 1911 en z.j.; 16; 1 omslag
  - Inkoopboek van pandbrieven, 1911-1916; 17; 1 deel
  - Verkoopboek van pandbrieven, 1911-1916; 18; 1 deel
  - Rekening-courantboek met bankmaatschappijen over de verhandeling van pandbrieven, 1911-1918; 19; 1 deel
  - Stukken betreffende de oprichting en herziening van een syndicaat tot plaatsing van pandbrieven, 1911-1918; 20; 1 omslag
  - Lijsten van aandeelhouders, met akten van deposito, ingekomen prospecti en testamentaire executies van aandeelhouders, 911-1918; 21; 1 omslag
  - Register van aandeelhouders van Nederlands kapitaal, 1911-1919; 22; 1 deel
  - Register van processen-verbaal voor de emissie en vernietiging van pandbrieven, 1911-1923; 23; 1 deel
  - Ingekomen verklaringen van overdracht van aandelen, 1911-1925; 24; 1 omslag
  - Bladen van registers van houders van pandbrieven, 1911-1932; 25; 1 omslag
  - Depotregister van eigenaars van in depot gehouden pandbrieven, 1913-1916; 26; 1 deel
  - Register, houdende administratie van het aantal per dag verkochte pandbrieven, 1913-1927; 27; 1 deel
  - Correspondentie over pandbrieven, 1922-1928; 28; 1 omslag
- Hypotheken in Hongarije, 4.
  - Dossiers inzake afgewezen verzoeken om hypothecaire geldleningen, met lijst van afgewezen aanvragers, 1911-1914, 1925; 29; 1 omslag
  - Register van hypotheeknemers, chronologisch geordend, 1911-1916; 30; 1 deel
  - Dossiers inzake verstrekte hypotheken, niet in de genummerde orde opgenomen, 1911-1918; 31-33; 3 omslagen
    - B. Molnar, 31
    - M. Kelen en vrouw, 32
    - S. Spitzer, 1916-1919, 33
  - Rekeningen over de exploitatie van de landgoederen Körmösdpuszta en Gortvapuszta, 1911-1924; 34; 1 omslag
  - Dossiers inzake hypotheekaanvragen van Hongaarse, later ook Roemeense en Joegoslavische goederenbezitters, op nummer geordend, 1911-1926; 35-51; 17 pakken
    - 1-4, 35
    - 10-15, 36
    - 16-19, 37
    - 19-23, 38
    - 24-29A, 39
    - 30-33, 40
    - 33-39, 41
    - 40-45, 42
    - 45a-50, 43
    - 4a-6a, 44
    - 51-59, 45
    - 59a-66, 46
    - 66-72, 47
    - 7-9, 48
    - 72-82, 49
    - 82-93, 50
    - 96-111, 51
  - Stukken betreffende de taxatie van goederen, oorspronkelijk afkomstig van Johann Szabo in Ipplyvarbo, 1912; 52; 1 omslag
  - Taxatierapporten van het bezit van Michael Krotz in Szajan (Torontal), met kadastrale bijlagen, 1912; 53; 1 omslag
    De stukken zijn zwaar door vocht aangetast en soms slecht leesbaar
  - Maand- en kwartaalberichten over het beheer van het goed Körmödspusta, 1914-1926; 54; 1 omslag
  - Grootboekregister op de hypotheeknemers in het donaugebied, alfabetisch geordend op naam., 1914-1934; 55; 1 deel
    Het deel kan tevens dienen als alfabetisch register op de dossiers.
  - Verslagen en staten van het beheer van het landgoed Gortvapuszta, 1915-1926; 56; 1 omslag
  - Stukken betreffende vorderingen van de Donau-hypotheekbank aan de voormalige Servische hypotheekhouders en conflicten met de Joegoslavische regering over de afdoening daarvan, 1929-1930; 57; 1 omslag
  - Kaartsysteem op de goederen in Hongarije, Roemenie en Joegoslavie in onderpand bij de bank, Z.j.; 58; 1 pak
- Bedrijven in Hongarije, 5.
  Oorspronkelijk ontstaan uit hypotheekdossier 6.
  - Stukken betreffende de oprichting van de Ungarische Landexploitatie Aktien Gesellschaft ter exploitatie van de goederen van Freiherr von Schönborn, 1911; 59; 1 omslag
  - Correspondentie met de Ungarische Landwirtschafts Aktien Gesellschaft over geldelijke transacties, 1911-1932; 60-64; 4 omslagen
    - 1911-1913, 60
    - 1913-1917, 61
    - 1917-1919, 62
    - 1919-1922, 63
    - 1923-1926, 64
  - Correspondentie met de Ungarische Landexploitierungs Aktien Gesellschaft over de rechtspositie en het kapitaal van de maatschappij, 1911-1932; 65-68; 3 omslagen
    - 1911-1917, 65
    - 1917-1918, 66
    - 1918-1928, 67
    - 1928-1932, 68
- Nederlands-Hongaarse commissiehandel, 7.
  - Rekeningen van de Nederlands-Hongaarse Commissiehandel, 1915; 69; 1 omslag
  - Stukken betreffende leveringscontracten over de levering van goederen uit de Verenigde Staten naar Hongarije, 1915-1920; 70; 1 omslag
  - Archiefstukken van de commissiehandel: correspondentie over leveranties, stukken betreffende de boekhouding., 1916-1917; 71; 1 omslag
- Diversen, 8.
  - Diversen, 1913-1918; 72; 1 omslag